臺灣臺中地方法院刑事判決　　　　　　　96年度訴字第2548號
公　訴　人　臺灣臺中地方法院檢察署檢察官
被　　　告　丙○○
選任辯護人　王通顯律師
上列被告因殺人未遂案件，經檢察官提起公訴（96年度偵字第
16399號），本院判決如下：
    主    文
丙○○傷害人之身體，處有期徒刑壹年。扣案之鎌刀壹把沒收。
    犯罪事實
一、丙○○前於民國九十三年一月間曾中風，同年四月四日在其
    住處內服用大量鎮定劑，同年月六日情緒低落，住院時以刮
    鬍刀割腕自殺，九十四年至九十六年經沙鹿童綜合醫院身心
    科鑑定屬中度精神障礙，且在九十六年成為永久有效，其對
    外界訊息接收能力的扭曲、專注力差，對環境細節的覺察力
    差，而過度專注在某類型的問題解決型態，情緒上存有誇大
    、衝動、逃避及攻擊等複雜內容，現實接觸上可能受制情緒
    干擾，其人際溝通模式係擴散攻擊性，在個性上較自我中心
    ，挫折忍受度差，當外界壓力逐漸增強時，易將內在不穩情
    緒用誇大鬆散方式流露於外，知覺變異、幻聽併幻聽下行為
    ，被害妄想，憂鬱及不安情緒，有暴力行為，基本認知功能
    判斷力及現實感受損，在妄想思考下的情緒及行為，已非一
    般人際的是非衝突，為後述行為時之精神狀況係屬精神耗弱
    之程度。緣其與經營機車行之丁○○、乙○○夫婦為鄰居，
    雙方因機車停放問題發生糾紛已長達十餘年，素有嫌隙。詎
    於九十六年七月三日上午十時許，因丙○○將其機車停放在
    乙○○位於臺中縣神岡鄉○○路一一五五號住處前，遭乙○○之子對其出言不遜，丙○○已心生不悅，旋又見乙○○踢
    並推動丙○○所停放之機車，乃進而與乙○○理論未果，盛
    怒之下，竟基於普通傷害之犯意，返家拿取其所有之長柄鐮
    刀一把，在乙○○上址住處前之馬路邊持該把長柄鐮刀朝乙○○身體揮砍多下，並砍中乙○○頸部、背部等部位，致乙○○受有頭枕部撕裂傷（四公分x○. 五公分x○. 五公分，
    縫七針）、背部深層撕裂傷（七公分x三公分x一. 五公分，
    縫九針）、左上臂瘀青（四x三公分）、前頸下瘀青（○．
    五x○．五公分）等傷害，乙○○於遭砍傷後，旋即向丈夫
    丁○○呼救並往住處逃逸，丙○○則呆立在馬路與騎樓交接
    處。旋甲○○因聽到吵雜聲而外出查看，見狀隨即上前抱住
    丙○○，再由適在超商購買物品聽到乙○○求救聲而出店查
    看之戊○○拿下丙○○拿在手上之鐮刀。嗣經警據報前往現
    場處理，而查獲呆坐在住處屋內之丙○○，並扣得上開長柄
    鐮刀一把。乙○○則經送往神岡童醫院急診求治 (無生命危
    險，亦未發出病危通知)並住院治療。
二、案經乙○○之夫丁○○訴由臺中縣警察局豐原分局報告臺灣
    臺中地方法院檢察署檢察官偵查起訴。
    理　　由
壹、證據能力部分：
　　證人丁○○於偵查中結證；證人甲○○、戊○○於警詢中證
    述內容，被告、選任辯護人、檢察官均未聲明異議，本院審
    酌彼等之言詞陳述作成時之情況，各該證人均能自由陳述，
    依刑事訴訟法第一百五十九條之五第二項規定，應有證據能
    力。
貳、實體方面：
一、訊據被告丙○○固對於其與經營機車行之丁○○、乙○○夫
    婦為鄰居，雙方因機車停放問題素有嫌隙，九十六年七月三
    日上午十時許，伊將機車停在乙○○上址住處前後，因不滿
    乙○○之子出言不遜，又見乙○○踢並推動其所停放之機車
    ，進而與乙○○理論未果，盛怒之下，返回住處拿取其所有
    之上開鐮刀一把，並進而砍傷乙○○之事實坦承不諱，惟辯
    稱略以：伊返回家中拿鐮刀後，頭腦已經模糊，眼睛看不到
    ，即持鐮刀亂揮云云。惟查：
(一)被告確有上開犯罪事實，業據被告於警詢、偵查、本院內勤
    法官於九十六年七月三日訊問時坦承不諱，且被告於本院九
    十六年七月二十七日訊問時、行準備程序時及審理中亦均不
    否認客觀上確有上開犯罪事實，被告自白部分，核與證人丁○○於偵審中結證：被告確有持鐮刀砍傷乙○○等語、證人
    乙○○於審理中結證：伊確有推動被告之機車，之後被告即
    返家拿鐮刀砍伊，致伊受傷等語；證人甲○○、戊○○於警
    詢中證述及於審理中結證情節相符，復有神岡童醫院診斷書
    、書函及所檢附之乙○○病歷影本；童綜合醫療社團法人童
    綜合醫院診斷證明書、書函及所檢附之病歷影本；及照片等
    件在卷可稽，復有上開鐮刀一把扣案可資佐證，已足認定。
    被告嗣雖以上開情詞置辯。然查，被告於九十六年七月三日
    本院法官訊問時，已直承：伊知道伊有殺傷被害人及吵架等
    語。參之，被告如真的眼睛看不到，又如何能拿著鐮刀從家
    中正確走至乙○○所在位置並持刀砍傷乙○○，是被告此部
    分所辯顯不足採信。
(二)被告為上開犯行時之精神狀態，經本院囑託行政院衛生署草
    屯療養院鑑定結果，略以：被告前於九十三年一月間曾中風
    ，同年四月四日在其住處內服用大量鎮定劑，同年月六日情
    緒低落，住院時以刮鬍刀割腕自殺，九十四年至九十六年經
    沙鹿童綜合身心科鑑定屬中度精神障礙，且在九十六年成為
    永久有效，其對外界訊息接收能力的扭曲、專注力差，對環
    境細節的覺察力差，而過度專注在某類型的問題解決型態，
    情緒上存有誇大、衝動、逃避及攻擊等複雜內容，現實接觸
    上可能受制情緒干擾，其人際溝通模式係擴散攻擊性，在個
    性上較自我中心，挫折忍受度差，當外界壓力逐漸增強時，
    易將內在不穩情緒用誇大鬆散方式流露於外，知覺變異、幻
    聽併幻聽下行為，被害妄想，憂鬱及不安情緒，有暴力行為
    ，基本認知功能判斷力及現實感受損，在陳述案情時生動描
    述，在妄想思考下的情緒及行為，已非一般人際的是非衝突
    ，是被告犯罪時之精神狀況已達精神耗弱之程度，有行政院
    衛生署草屯療養院鑑定報告一份在卷可憑。又被告行為後確
    係呆立路邊任由林佑陞抱住，再任由戊○○取走手中所持鐮
    刀，當時被告臉色蒼白，且任由甲○○抱回被告住處，過程
    中均未與甲○○交談等節，業據證人林佑陞、戊○○分別於
    審理中結證在卷，是本院斟酌被告之精神病史、症狀、與乙○○夫婦因機車停放問題所產生衝突長達十餘年，為本案犯
    罪時仍因機車停放問題而心生憤怒，並於盛怒下隨即為上開
    犯行；被告犯罪後在現場所表現出之行為情狀；被告犯罪後
    於警詢及偵審中對於案發過程之敘述均相一致，顯然於犯罪
    時對於外界事物仍有所認知；被告雖有上開精神方面之問題
    ，惟有固定回診，且最後一次係於九十六年六月十一日至醫
    院回診，有童綜合醫院回函一份在卷可按 (見本院卷第九五
    頁)等節，認被告於行為當時之自我控制能力確實顯較一般
    人為低，已達精神耗弱之程度，惟尚未達心神喪失之程度。
(三)證人即告訴人丁○○於偵審中、證人即被害人乙○○於審理
    中雖均證稱：乙○○遭被告砍傷並負傷往家中逃逸時，被告
    竟仍持鐮刀追殺乙○○，並揚言「給妳死」云云。被告則迭
    於警詢及偵審中堅詞否認此節。經查，證人乙○○、丁○○
    夫婦與被告因前揭機車停放問題而生糾紛已達十餘年，雙方
    亦不相往來，業據證人乙○○、丁○○於審理中分別結證屬
    實。又丁○○雖於警詢中即指稱：乙○○遭被告砍傷並負傷
    往家中逃逸時，被告竟仍持鐮刀追殺乙○○，並揚言「給妳
    死」云云，惟丁○○與被告間既存有長達十餘年之嫌隙，其
    且為本件告訴人，其妻乙○○則為被害人，二人關係親密，
    利害與共，則證人乙○○於審理中證述情節，是否附和丁○○先前所述，已非無虞。況查，證人丁○○於警詢中係陳稱
    ：伊跑出來「到前方店面」看見被告正持鐮乃砍乙○○云云
    ；嗣於審理中則證稱：「 (請陳述本案發生時，你看到什麼
    ？).. 我就從廚房衝出來，我看到我太太時，她人在屋內第
    二間，被告人在她後面，被告的位置約在屋內第一間，被告
    已經進入我家，算是進到鐵門內，..，被告看到我時就停頓
    下來，我就從屋內第二間拿鐵條，..。」、「 (後來情形？
    )甲○○從被告後面雙手抱住被告，從我屋內第二間將被告
    拖到馬路邊，有過騎樓再到馬路邊，後來戊○○就將被告刀
    拿下。」、「 (甲○○抱住被告時，被告有無掙扎？)被告
    不出去，不讓人拖出去，是甲○○硬把被告拖出去，甲○○
    從後面往後拉，甲○○到時，我還拿著鐵條。」、「 (被告
    揮刀向你時，甲○○從後抱住被告？)我拿鐵條擋住被告後
    ，甲○○才抱住被告，甲○○抱住被告的時間，被告還在拿
    刀向我揮。」、「 (甲○○抱住被告時，被告有無說什麼？
    )被告碎碎唸，不知唸什麼。」、「 (後來戊○○拿下被告
    刀子時，被告有無反抗？)被告不願放手，戊○○將被告手
    扳開拿刀。」、「 (戊○○拿刀時間多久？)半分鐘。」、
    「(你聽到聲音從廚房出來時，你太太人在屋內第二間？)是
    的。」、「(你從廚房出來看到你太太時，她的位置距離鐵
    門多遠？)五、六公尺。」、「 (看到你太太時，你有無同
    時看到被告？)有。」、「 (看到你太太與被告時，你太太
    與被告離多遠？)二步遠。」、「 (看到被告與你太太時，
    你離他們多遠？)二間房間的距離，約有十公尺（約整個法
    庭寬度）」、「 (當時被告離你家鐵門多遠？)被告已經衝
    進屋內，他在屋內第一間中間。」、「 (你房子的深度？)
    三間房間長度約為整個法庭長度。」、「..，甲○○是在屋
    內第二間抱住被告。」云云，核證人丁○○所證情節先後不
    一，且與證人乙○○於審理中證稱：「.. 我跑進家裡時，
    他還繼續砍，我身體覺得被砍了五、六刀。」、「 (最先與
    被告發生糾紛時，距離妳家多遠？)在我家門口。」、「被
    告追到我家大門口『鐵門處』砍我，後來我先生就出來了，
    『我先生站在騎樓鐵門裡面』。」、「 (後來幾人合力拉住
    被告，他才停手？)甲○○一人把被告抱住，並把他『從騎
    樓』拖到外面。」、「 (被告砍妳第一刀在何處？)我家門
    口，騎樓外面，馬路旁邊。」、「 (妳們家的廚房離騎樓多
    遠？)約法庭前後距離。」、「 (妳先生出來時，被告在何
    處？)被告追我至我們家騎樓。」、「 (妳先生出來時，被
    告有揮他，情形為何？).. 他們二人在我家大門鐵門處遇到
    ..。」、「 (妳們家鐵門通過騎樓到馬路幾步遠？)四、五
    步。」、「 (妳往家裡跑時，在何處遇到妳先生？)『我跑
    到鐵門處時，我先生也到鐵門處了』，他在我到達鐵門前，
    就聽到我呼救。」云云不符，是渠二人所證情節已難遽以採
    為不利於被告之認定。況證人甲○○於審理中結證：「 (
    你工作的店面與乙○○住處約多遠？)一家，約四米遠。」
    、「 (當日你有無聽到被告說要給你死？)沒有。」、「 (
    你跑出來時，丁○○有無在外面？)他們夫妻站在一起。」
    、「 (你抱住被告後，被告有無掙扎？)沒有。」、「 (抱
    住被告後，把被告抓到哪裡，或只有抱住？)我抱住他後，
    把他拉出來到被告家，我是在『乙○○家騎樓與馬路中間排
    水溝處』抱住被告。」、「我抱住被告後，他坐在他家，他
    靜靜的坐著。」、「 (請詳細描述聽到聲音出來看到被告乙○○、被告、丁○○的情形？)乙○○與丁○○站在屋內，
    被告剛好站在乙○○住處鐵門外面，二者相隔約距離約有二
    、三步遠。」、「 (看到被告就去抱住他？)是的。」、「
    被告刀子被拿走後，就乖乖被我抱回家，被告沒有說任何話
    。」、「 (你出來看到被告與告訴人等三人時，離他們多遠
    ？)四米，我看到時馬上衝過去。」、「 (這段時間被告有
    無朝乙○○家跑過去？丙○○有無移動？)從我看到，到我
    抱住被告時，被告都沒有移動位置。」、「 (看到乙○○與
    丁○○時，這段時間他們做什麼？)他們二人位置也沒有移
    動。」、「 (他們夫妻是站在一起，還是有點距離？)二人
    站在一起，距離一點點。」、「 (當時丁○○有無扶住乙○○或抱住她？)沒有，他們二人自己站著。」等語；證人戊○○於審理中結證稱：「..，當時我人在超商，有聽到乙○○喊他先生說她被砍。我聽到後就從超市出來，超市在他們
    隔壁，我是去買東西。」、「 (你出來時，看到情形為何？
    )剛才在庭證人甲○○從後面雙手抱住被告，我看到後就被
    告手中把刀子拿下來。」、「 (案發當日，你把被告刀子拿
    下來時，他有無反抗？)無。」、「 (你在何處將被告刀子
    拿下來？)超市○○○○路邊。」、「 (案發當天你是在超
    市內聽到乙○○求救才出來，那你有無聽到被告喊要給你死
    ？)沒有。」、「 (當天在超市買東西，在你跑出來之前，
    有無聽到被告與乙○○他們在吵架？)沒有，我只有聽到乙○○喊她先生出來。」、「 (聽到乙○○喊後，你就跑出來
    ？)是的，我出來時看到甲○○抱住被告，我距離他們二人
    約三公尺，丙○○當時距離乙○○約多遠我不知道，當時我
    沒有注意乙○○與丁○○是否站在一起。」、「 (你將被告
    刀子拿下時，被告有無揮動刀子？)沒有，只有拿著，我跟
    他說不可以這樣，就叫他刀子給我，並將刀子拿下，被告沒
    有任何反應，也沒有說什麼。」、「 (甲○○抱住被告時，
    丙○○有無掙扎？)沒有。」、「 (你出超商，看到甲○○
    抱住被告時，你就走過去？)是的，這段期間我沒有聽到丙○○說什麼。」等語，亦顯與證人丁○○、乙○○二人所證
    情節不符。參之，證人林佑陞、戊○○二人於本案並無何利
    害關係，渠二人所證情節，應較證人丁○○、乙○○二人所
    證為可採信。從而，被告辯稱：伊並未持刀追殺乙○○，也
    未揚稱「給妳死」等語，應可採信。
(四)查刑法上殺人罪與傷害罪之區別，應視加害人有無殺意以為
    斷。被害人所受傷害程度（受傷多寡、是否致命部位），雖
    可藉為認定有無殺意之心證，且為重要之參考資料，惟非判
    斷二罪間之絕對標準，仍須斟酌當時客觀環境及其他具體情
    形加以判斷，例如：加害人下手情形如何、有無殺死被害人
    之動機等等，均不失為審究有無殺人犯意之重要參考資料（
    最高法院九十二年度臺上字第二五二○號、九十年度臺上字
    第二八七號、第一二八一號判決意旨參照）。查，被告與乙○○夫婦間存有嫌隙已長達十餘年，被告是否會因此次爭執
    即萌置乙○○於死之犯意，並非無疑。況被告當時既係盛怒
    之下，且所持之鐮刀並非一般之小鐮刀，而屬較大型之鐮刀
    ，且依證人乙○○於審理中結證：「第一刀是我在牽車子時
    ，在我家門口騎樓外面，被告從後面偷襲，我不知道他要砍
    我，第一刀我覺得後枕頭骨處被砍，我覺得頭痛，我轉頭看
    ，看到被告右手拿刀揮，由上往下的姿勢，我用左手去擋，
    導致我的脖子有割傷，第二刀揮下來時，我有擋，但還是有
    割到我的脖子，我的脖子鎖骨處有傷口，這一刀同時導致我
    的下巴有瘀傷，另外我的脖子下方左右鎖骨處都有刀傷，左
    手手臂也有刀傷，那是因為我用手擋，我剛才講的都是第二
    刀造成的，之後我轉身跑進我家，..。」等語。再佐以乙○○送至神岡童醫院時醫治時並無生命危險，醫院亦未發出病
    危通知一節，亦有神岡童醫院函一份在卷可憑 (見本院卷第
    一二○頁)。是被告既係自後偷襲乙○○，而砍下第一刀並
    有砍中乙○○，則以被告所持該把鐮刀之大小，如被告真有
    置乙○○於死之犯意，以當時情況乙○○當難僅受有上揭傷
    害，是被告辯稱：伊並無殺死乙○○之犯意等語，應可採信
    ，檢察官誤認被告具有殺人故意云云，尚有誤會。
(五)綜上所述，本案事證明確，被告犯行洵堪認定。
二、核被告所為，係犯刑法第二百七十七條第一項之普通傷害罪
    。檢察官誤認被告係犯刑法第二百七十一條第二項、第一項
    之殺人未遂罪云云，尚有未合，惟其起訴之基本事實既屬同
    一，本院自應予以審理，並變更其起訴法條。又被告行為時
    之精神狀態應已達精神耗弱之程度，業如前述，爰依刑法第
    十九條第二項規定減輕其刑。爰審酌被告素行、僅因上揭機
    車停放問題即遽持前揭鐮刀揮砍婦女即被害人乙○○，致乙○○受有上開傷害；乙○○所受上開傷害程度；及被告犯罪
    後大致承認犯行，惟迄未賠償乙○○所受損害以達成和解之
    態度等一切情狀，量處如主文所示之刑。扣案之鐮刀一把係
    被告所有供犯罪所之物，業據被告於審理中供明在卷，爰依
    刑法第三十八條第一項第二款規定，予以宣告沒收。
據上論斷，應依刑事訴訟法第二百九十九條第一項前段、第三百
條，刑法第二百七十七條第一項、第十九條第二項、第三十八條
第一項第二款，刑法施行法第一條之一，判決如主文。
中　　華　　民　　國　　96　　年　　12　　月　　13　　日
                  刑事第十庭審判長法  官  賴妙雲
                                  法  官  黃炫中
                                  法  官  江奇峰
以上正本證明與原本無異。
如不服本判決，應於收送達後十日內向本院提出上訴書狀（應敘
述具體理由並附繕本）。
上訴書狀如未敘述理由，應於上訴期間屆滿後二十日內補提理由
書於本院。
                                  書記官  江慧貞
中　　華　　民　　國　　96　　年　　12　　月　　13　　日
附錄論罪科刑法條
刑法第277條第1項：
傷害人之身體或健康者，處三年以下有期徒刑、拘役或一千元以
下罰金。
